【裁判字號】    92,訴,901
【裁判日期】    920617
【裁判案由】    返還借款
【裁判全文】
臺灣板橋地方法院民事判決  九十二年度訴字第九○一號
    原      告  甲○○○
    訴訟代理人  洪堯欽律師
    複  代理人  李永裕律師
    被      告  乙○○
    訴訟代理人  丙○○
右當事人間請求返還借款事件，本院判決如左：
    主      文
被告應給付原告新臺幣壹佰壹拾萬元，及其中新臺幣拾萬元自民國八十四年五月五
日起，其餘新臺幣捌拾萬元自民國九十一年十二月二十六日起，均至清償日止，按週
年利率百分之五計算之利息。
原告其餘之訴駁回。
訴訟費用由被告負擔。
本判決第一項於原告以新臺幣拾柒萬元或等值之世華聯合商業銀行股份有限公司定
期存單為被告供擔保後，得假執行。
原告其餘假執行之聲請駁回。
    事      實
甲、原告方面：
  一、聲明：
    (一)被告應給付原告新臺幣（下同）一百一十萬元，及其中三十萬元自民國八十四
      年五月四日起，其餘八十萬元自起訴狀繕本送達翌日起，均至清償日止，按週
      年利率百分之五計算之利息。
    (二)願以現金或等值之世華聯合商業銀行股份有限公司定期存單供擔保，請准宣告
      假執行。
  二、陳述：被告向原告借款二筆，其中一筆三十萬元借款之借用期限為八十三年十
      月五日起至八十四年五月四日止，另筆八十萬元之借款未定返還期限，惟原告
      已於九十一年十一月二十二日以存證信函催告被告返還，然未獲置理，爰依借
      款返還請求權之法律關係，請求被告返還前揭共計一百一十萬元之借款及如其
      聲明第一項後段所示之法定遲延利息。退步言之，縱上開二筆借款如被告所述
      係於七十五、七十六年間所借，則被告於八十三年書立予原告如原證三所示之
      二紙借據，實質上即非借據，而係被告向原告表示認識原告權利存在的觀念通
      知，亦屬民法第一百二十九條所定之承認情形，故系爭借款債務已分別於上開
      二紙借據書立時之八十三年七月一日及同年十月五日發生時效中斷之效力，被
      告自不得再執消滅時效之事由為抗辯。
  三、證據：提出存證信函、掛號回執影本各乙份、借據影本二份為證。
乙、被告方面：
  一、聲明：原告之訴駁回。
  二、陳述：被告係於七十五年十月間向原告分別借貸八十萬元、三十萬元，至原告
      所提借據係因其於八十三年間向被告請求給付時，無法提出原借據而要求被告
      另行書寫字據，此觀該八十萬元字據部分載明「原當事人持有之借款條均予聲
      明作廢」等文可知，故自七十五年十月至原告起訴時，其請求權已逾十五年之
      時效期間而消滅。另被告於八十三年間書寫上開字據時，係單純因原告之請求
      而被動之認諾，與民法第一百二十九條第一項第二款所定之承認需債務人一方
      主動而非被動之行為，並不相同，此由民法第一百二十九條第一項將請求與承
      認併列為消滅時效之事由，即可知其涵義有所不同，且民法第一百三十條所定
      請求後六個月內不起訴即視為時效不中斷之規範將形同具文，故被告書立上開
      字據，僅係同條項第一款之請求，而非承認，原告既未於請求後六個月內起訴
      ，自不生時效中斷之效力。
    理      由
一、按訴狀送達後，原告固不得將原訴變更或追加他訴，但經被告同意者，不在此限
    ，民事訴訟法第二百五十五條第一項第一款定有明文。本件原告起訴原係請求被
    告應給付一百一十萬元及自起訴狀繕本送達翌日起至清償日止，按週年利率百分
    之五計算之利息，嗣就其中三十萬元借款部分之利息追加請求八十四年五月四日
    起至起訴狀繕本送達被告之日間，按週年利率百分之五計算之利息，被告既表示
    同意，則原告所為訴之追加，自屬合法。
二、本件原告起訴主張：其曾借款二筆共計一百一十萬元予被告，其中一筆三十萬元
    借款清償期為八十四年五月四日止，另筆八十萬元之借款雖未定返還期限，惟原
    告已於九十一年十一月二十二日以存證信函催告被告返還，然被告迄未返還上開
    二筆借款，爰依借款返還請求權之法律關係，請求被告返還前揭借款及如其聲明
    第一項後段所示之法定遲延利息。又上開二筆借款縱如被告所述係於七十五、七
    十六年間所借，然被告於八十三年曾書立二紙借據予原告，性質上即屬被告向原
    告表示認識原告權利存在的觀念通知，即為民法第一百二十九條所定之承認情形
    ，故系爭借款債務已分別於上開二紙借據書立時之八十三年七月一日及同年十月
    五日發生時效中斷之效力等語。
三、被告則以：其係於七十五年十月間向原告分別借貸八十萬元、三十萬元，至原告
    起訴時，原告之請求權已逾十五年之時效期間而消滅，被告自得拒絕給付。另被
    告於八十三年間書寫上開字據時，係單純因原告之請求而被動之認諾，並非民法
    第一百二十九條第一項第二款之承認，僅係同條項第一款之請求，原告既未於請
    求後六個月內起訴，自不生時效中斷之效力等語，以資抗辯。
四、被告曾向原告借款一百一十萬元，且已收受借款，並於八十三年間立有如原證三
    所示之二紙借據，其中八十萬元借款部分未定返還期限，三十萬元借款部分借款
    期限為八十三年十月五日至八十四年五月四日，嗣原告委請訴外人林金財於九十
    一年十一月二十二日以原證四所示之存證信函催告被告返還系爭借款，被告於收
    受該催告信函後迄未返還等事實，為兩造所不爭，並有存證信函影本乙份、借據
    影本二紙附卷可稽，自堪信為真實。
五、按消滅時效因承認而中斷；時效中斷者，自中斷之事由終止時，重行起算，民法
    第一百二十九條第一項第二款、第一百三十七條第一項分別定有明文。其中民法
    第一百二十九條第一項第二款所謂之承認，為認識他方請求權存在之觀念表示，
    僅因債務人一方行為而成立，此與民法第一百四十四條第二項後段所謂之承認，
    須以契約為之者，性質迥不相同，最高法院五十年台上字第二八六八號判例意旨
    可資參照。是以債務人如已向債權人為認識其請求權存在之表示者，即屬該款所
    定之承認，至於債務人係主動承認，或因債權人請求而被動承認，在所不論。被
    告認因民法第一百二十九條第一項將請求及承認併列為消滅時效之事由，即認債
    務人如係因債權人請求而被動承認即非該款所定之承認云云，顯屬過度推衍，尚
    乏所據。又民法第一百二十九條第一項第一款所定債權人之請求，債務人未必因
    其請求而承認，如債務人承認時，自得依該條項第二款承認之規定視為時效中斷
    ，重行起算；如債務人不承認亦不履行債務時，權利人為維持時效中斷的效力，
    並表明繼續行使權利之意思，即應依民法第一百三十條之規定於請求後六個月內
    起訴，故於將債務人因債權人之請求而被動承認之情形亦視為民法第一百二十九
    條第一項第二款之承認時，民法第一百三十條亦非如被告所稱之如同具文，被告
    此部分所辯，亦非可採。經查，系爭二筆借款縱如被告所稱係於七十五年十月間
    所借，然至八十三年七月一日、十月五日被告分別就八十萬元、三十萬元部分借
    款書立系爭二紙借據時，尚未逾十五年之消滅時效期間，而被告既於系爭二紙借
    據上承認其向原告借款，揆諸前揭說明，自已生時效中斷之效力，要無疑義。嗣
    自八十三年七月一日起重行起算八十萬元借款部分之消滅時效，另三十萬元借款
    部分明載借款期限為八十四年五月四日，故自八十四年五月五日起重行起算消滅
    時效，迄至本件原告於九十一年十二月十六日起訴時止，均未逾十五年之消滅時
    效期間，被告自不得以此拒絕給付，至為灼然，
六、按借用人應於約定期限內，返還與借用物種類、品質、數量相同之物，未定返還
    期限者，借用人得隨時返還，貸與人亦得定一個月以上之相當期限，催告返還，
    民法第四百七十八條定有明文。又其中所謂貸與人得定一個月以上之相當期限催
    告返還，非謂貸與人之催告必須定有期限，祇須貸與人有催告之事實，而催告後
    已逾一個月以上相當期限者，即認借用人有返還借用物之義務，最高法院七十三
    年台抗字第四一三號判例意旨可資參照。經查系爭三十萬元借款部分借款期限至
    八十四年五月四日止，則於期限屆至後，被告自應返還該部分借款；另筆八十萬
    元借款部分，雖未定有返還期限，然原告業已委請訴外人林金財於九十一年十一
    月二十二日代為以原證四所示之存證信函催告被告返還系爭借款，並於同年月二
    十五日送達被告，有該存證信函及其回執影本各乙份附卷可稽，雖其中原告係請
    求被告立即返還而未定有相當期限，然揆諸前揭判例意旨，自催告達到被告後已
    逾一個月之相當期限時，被告即有返還之義務。據此，上開存證信函既係於九十
    一年十一月二十五日送達於被告，被告即應於一個月後之九十一年十二月二十五
    前即應返還該筆八十萬元部分之借款，至為明確。復按給付有確定期限者，債務
    人自期限屆滿時起，負遲延責任；遲延之債務，以支付金錢為標的者，債權人得
    請求依法定利率計算之遲延利息，民法第二百二十九條第一項、第二百三十三條
    第一項前段分別定有明文。系爭三十萬元部分之借款，其借款期限係自八十四年
    五月四日屆滿，已如前述，揆諸前揭法條之規定，被告應自期限屆滿之翌日即八
    十四年五月五日始負遲延責任；另筆八十萬元部分之借款，被告係應於九十一年
    十二月二十五日前返還，則其亦應於期限屆滿後之翌日即九十一年十二月二十六
    日始負遲延責任，故原告就系爭借款所得請求之法定遲延利息，均應自上開負遲
    延責任之日起算，方屬合法。據此，原告就三十萬元借款部分請求自八十四年五
    月四日起算，就八十萬元借款部分請求自起訴狀繕本送達翌日即九十一年十一月
    二十五日起算，均非有據。
七、綜上所述，原告基於借款返還請求權之法律關係，請求被告返還給付一百一十萬
    元借款，及其中三十萬元自八十四年五月五日起，其餘八十萬元自九十一年十二
    月二十六日起，均至清償日止，按週年利率百分之五計算之利息部分，洵屬有據
    ，應予准許，逾此部分之請求，則屬無據，應予駁回。
八、原告陳明願供擔保請准宣告假執行，就其勝訴部分，核無不合，爰酌定如主文第
    四項所示相當之擔保金額准許之；至原告敗訴部分，其假執行之聲請因訴之駁回
    而失所附麗，不應准許。
九、據上論結，本件原告之訴為一部有理由、一部無理由，依民事訴訟法第七十九條
    但書、第三百九十條第二項，判決如主文。
中      華      民      國    九十二    年      六      月     十七     日
                                  臺灣板橋地方法院民事第四庭
~B審判長法  官  陳財旺
~B      法  官  陳翠琪
~B      法  官  張紹省
右為正本係照原本作成。
如對本判決上訴，須於判決送達後二十日內向本院提出上訴狀。
中      華      民      國    九十二    年      六      月     二十七    日
~B書記官  白俊傑


司法院資訊處製作；財團法人民間司法改革基金會備份。
